【裁判字號】    89,苗簡,119
【裁判日期】    891227
【裁判案由】    拆屋還地
【裁判全文】
臺灣苗栗地方法院民事簡易判決                    八十九年度苗簡字第一一九號
    原      告  乙○○
    訴訟代理人  丙○○
                江錫麒律師
    被      告  甲○○
右當事人間請求拆屋還地事件，本院判決如左：
    主    文
被告應將坐落苗栗縣卓蘭鎮○○段五二二地號土地上如附圖所示黃色部分面積十五平
方公尺之建物拆除，將土地返還原告。
訴訟費用由被告負擔。
本判決第一項於原告以新臺幣拾萬元供擔保後，得假執行。但被告如於假執行程序實
施前，以新台幣參拾萬元為原告預供擔保，得免為假執行。
    事實及理由
壹、原告之聲明：除供擔保金額外，如主文所示。
貳、事實摘要：
甲、原告方面：
一、坐落苗栗縣卓蘭鎮○○段五二二地號，總面積為二十點九三平方公尺之土地為原
    告所有，由原告於民國八十一年一月二十九日因買賣登記取得所有權。被告所有
    坐落同段五二三、五二四及五二五地號土地，均與原告之前開土地相毗鄰，並由
    訴外人張茂松於六十七年八月七日，於被告現有之五二三等地號土地上興建有建
    號十六號之房屋一棟，並於同年十一月二十九日完成原始登記，其後張茂松將系
    爭房屋出賣予訴外人卓水林，嗣卓水林再將該房屋轉售予被告，且於八十一年八
    月三十一日完成登記。然被告所有之前開房屋越界無權占用原告所有之系爭五二
    二地號土地十五平方公尺，爰依民法第七百六十七條第一項前段所有物返還請求
    權之法律關係提起本訴。
二、對於被告抗辯所為之陳述：
（一）占用原告所有系爭土地者，係被告現有十六建號三層樓房之一部分，與其主建
      物係同時興建，無法僅就占用部分單獨分離興建，又興建者並在頂樓加設有水
      塔，作為家用蓄水之用，則據此判斷，原告之系爭土地被無權占用之始，應係
      自張茂松建屋之時，或係於六十八年間卓水林買受之初，而非被告於八十一間
      向卓水林購得該房屋後，再予無權占用，否則卓水林無於七十二年九月二十五
      日與訴外人即原告之祖父林添生簽訂越界土地買賣契約之必要。是被告並非該
      十六建號房屋之原始起造人，亦未提出原告於張茂松原始起造或卓水林繼受取
      得該房屋時，明知有越界建築之證據，且事實上原告亦係於八十一年一月二十
      九日始取得系爭土地之所有權，是被告主張原告明知卓水林於六十八年間興建
      房屋係越界建築等情，亦無從想像。是被告依民法第七百九十六條之規定，主
      張原告明知其越界而不即提出異議，不得請求移去或變更其建物等情，顯不足
      採。
（二）又被告主張原告之祖父林添生早於七十二年九月二十五日，即已將系爭土地出
      售予其前手卓水林，然本件被告占用之面積達十五平方公尺，相當於四點五三
      七五坪，惟據被告所提林添生與卓水林所定契約觀之，林添生出售之面積僅約
      一點八三三坪，是卓水林與被告均有無權占用之事實，又縱使前開契約為真實
      ，然卓水林亦未辦理所有權移轉登記，不能認為其已取得所有權，是被告亦不
      可能自卓水林受讓取得所有權。
（三）被告另抗辯依鈞院八十六年度苗簡字第四一一號民事判決，兩造間之土地界址
      於重測前後應有差別，被告應無無權占用原告土地之情事，然鈞院之前開確認
      界址事件，係同段五零四地號土地與毗鄰之四九二、五零五、五零八、五一一
      地號間之界址訴訟，與本件兩造間五二二與五二三、五二四、五二五地號土地
      有相當距離，兩者並無關連，被告援引前揭界址訴訟，託詞其目前占用五二二
      地號土地，應係在其所有五二三地號土地之範圍內，亦不可採。
乙、被告方面：
一、本件系爭土地，早於七十二年間即由當時土地所有人林添生售予卓水林，且同意
    其興建房屋，事後依實際面積測量為準，多退少補，土地買賣之價金暫訂為四萬
    九千四百九十一元，相當於交易六平方公尺，姑且不論當時有無越界，系爭房屋
    係於當時土地所有人林添生之同意下興建，是依民法第七百九十六條之規定，原
    告自不得對於被告主張拆屋還地。
二、本件系爭土地於八十六年間經卓蘭鎮都市土地重測，重測前與重測後土地前後位
    移一點五公尺，此由鈞院八十六年度苗簡字第四一一號民事判決理由欄所載，若
    採重測前之地籍圖線，則訴外人丙○○即原告之父之土地面積將減少三十平方公
    尺，則依比例尺計算，重測前之地籍圖線應係現地籍圖線的西方一點五公尺處，
    故重測前，被告所有之房屋確係在自己之土地上，以位移後之一點五公尺乘以被
    告之房屋寬六公尺，完全符合原告所謂之越界部分九平方公尺，加上被告前已向
    卓水林購買之六平方公尺，則被告房屋係建築在自有土地及新購未登記之土地上
    ，故不能因都市土地重測位移要求被告拆屋還地。
三、被告向卓水林承購房屋時，卓水林已與原告之祖父林添生定有不動產買賣契約，
    且契約書載明，買賣面積以地政機關分割為準，每坪以二萬七千元計算，本件買
    賣契約已訂約甚久，但並無時間標示何時分割移轉登記，也無標示逾時交易違約
    金等事項，又本件原告之系爭土地乃繼承其祖父林添生而來，故當然應繼承該不
    動產買賣契約之約束力，是原告應履行契約，將被告越界部分之十五平方公尺扣
    除前已買受之六平方公尺之土地售予被告。
參、法院之判斷：
一、原告主張坐落苗栗縣卓蘭鎮○○段五二二地號土地為原告所有，與被告所有坐落
    同段五二三、五二四及五二五地號土地相毗鄰，被告所有之房屋越界無權越界占
    用原告所有之前開土地十五平方公尺等情，業據其提出土地登記謄本、地籍圖謄
    本及現場照片為證，且為被告所不爭，另被告所有之系爭房屋為三層樓建物，該
    房屋占用被告所有之同段五二三、五二四、五二五地號及原告所有之系爭土地之
    總面積為一０五點三三平方公尺，其中該房屋越界占用原告系爭土地之面積為十
    五平方公尺等情，業經本院至現場履勘並囑託苗栗縣大湖地政事務所測量屬實，
    製有勘驗筆錄及土地複丈成果圖在卷足憑，自堪信原告之前開主張為真實。
二、至被告抗辯其係向卓水林購得系爭房屋，而本件系爭五二二地號土地早於七十二
    年間即由當時土地所有人林添生售予卓水林，且同意卓水林興建房屋，故被告越
    界之房屋係經當時土地所有人林添生之同意下興建，依民法第七百九十六條之規
    定，原告自不得對於原告主張拆屋還地等語，惟為被告所否認，並以前開情詞置
    辯。按土地所有人建築房屋逾越疆界者，鄰地所有人如知其越界而不即提出異議
    ，不得請求移去或變更其建築物，固為民法第七百九十六條前段，惟主張鄰地所
    有人知其越界而不即提出異議者，應就此項事實負舉證責任，最高法院著有四十
    五年台上字第九三一號判例可資參照。查本件被告之系爭房屋係訴外人張茂松於
    六十七年間興建，於六十八年間出售予訴外人卓水林，嗣由被告於八十一年間向
    卓水林買受取得，此有原告所提系爭房屋之建物登記謄本可憑，又系爭原告所有
    五二二地號土地土地原係原告之祖父林添生所有等情，有被告所提之土地登記謄
    本可稽，且為原告所不爭。然被告並未能就系爭土地之原所有人林添生明知訴外
    人張茂松越界建築而不提出異議乙節舉證以實其說，又其所提林添生與張茂松之
    後手卓水林所定買賣契約縱信屬實，然其買賣標的並未載明係系爭土地之何部分
    ，且買賣土地之面積亦僅有一點八三三坪，尚不得據此證明當時系爭土地所有人
    林添生已同意當時系爭建物之所有人卓水林越界占用其土地，是被告之前開抗辯
    ，尚屬無據。被告另以系爭土地於八十六年間經土地重測後，前後位移一點五公
    尺，故重測前，被告所有之房屋確係在自己之五二三地號土地上等情置辯，並舉
    本院八十六年度苗簡字第四一一號判決為證，然查，本院前開判決係確認訴外人
    丙○○所有坐落同段五零四地號土地與同段四二九等地號土地之界址，與本件系
    爭五二二地號土地與被告所有土地間之界址完全無涉，又被告之房屋占用原告系
    爭土地有十五平方公尺，業經本院囑託苗栗縣大湖地政事務所測量無訛等情，已
    如前述，被告復未能舉證證明前開測量結果、地籍圖及兩造土地之界址有何錯誤
    之處，則其辯稱其越界之土地原應在其所有之五二三地號土地範圍內等語，顯不
    足採。被告再抗辯其係向卓水林買受系爭土地，而卓水林又曾與原告之祖父林添
    生定有不動產買賣契約，原告之系爭土地乃繼承其祖父林添生而來，故當然應繼
    承其不動產買賣契約之約束力，故原告應履行契約，將土地售予原告等語，然被
    告並未就其有何得以請求原告出售系爭土地之請求權基礎舉證以實其說，是其請
    求原告出售土地之抗辯，於法無據，實不足採。
三、按所有人對於無權占有或侵奪其所有物者，得請求返還之，民法第七百六十七條
    前段定有明文。被告所有之房屋占用原告之系爭土地，且無正當之權源，自係無
    權占有原告之土地。從而，原告本於所有物返還請求權之法律關係，請求被告拆
    除其所有坐落前開土地上之房屋，並將土地返還原告，核屬有據，應予准許。
四、兩造均陳明願供擔保，聲請宣告假執行或免為假執行，均核無不合，爰各酌定相
    當之擔保金額，併准許之。
五、據上論結，本件原告之訴為有理由，依民事訴訟法第四百三十六條第二項、第七
    十八條、第三百九十條第二項、第三百九十二條，判決如主文。
中      華      民      國    八十九    年     十二     月   二十七     日
                                  臺灣苗栗地方法院苗栗簡易庭
~B法      官  曾明玉
右為正本係照原本作成。
如對本判決上訴，須於判決送達後廿日內向本院提出上訴狀。
~B法院書記官  陳貴瑋
中      華      民      國    八十九    年    十二    月    二十七      日


司法院資訊處製作；財團法人民間司法改革基金會備份。
